最高法院刑事判決　　　　　　　　　　　　　　　八十七年度台上字第三五○五號
　　上　訴　人　寅○○　男
　　　　　　　　甲○○　男
　　共　　　同
　　選任辯護人　黃興木律師
　　上　訴　人　卯○○　男
　　選任辯護人　劉家驥律師
　　上　訴　人　巳○○　男
　　　　　　　　癸○○　男
　　　　　　　　辰○○　男
　　　　　　　　庚○○　男
　　　　　　　　壬○○　男
　　右二人共同
　　選任辯護人　王文聖律師
　　上　訴　人　戊○○　男
　　　　　　　　子○○　女
　　　　　　　　己○○　男
　　　　　　　　乙○○　男
　　　　　　　　丑○○　男
　　　　　　　　午○○　男
　　　　　　　　辛○○　男
　　　　　　　　丙○○　男
　　　　　　　　丁○○　男
右上訴人等因瀆職等罪案件，不服台灣高等法院台中分院中華民國八十七年二月二十
四日第二審更審判決（八十五年度上更(一)字第一三五號，起訴案號：台灣台中地方法
院檢察署八十三年度偵字第五○四三、五○四四、五一○一、五三三一、五四八八、
五四八九、六三○二、六三六一、六五五一號），提起上訴，本院判決如左：
    主  文
原判決關於寅○○、甲○○、卯○○、巳○○、癸○○、辰○○、庚○○、壬○○、
戊○○部分撤銷，發回台灣高等法院台中分院。
其他上訴駁回。
    理  由
一撤銷發回部分
本件原判決撤銷第一審關於上訴人寅○○、甲○○、卯○○、巳○○、癸○○、辰○
○、庚○○、壬○○、戊○○部分科刑判決，改判論處寅○○對於有投票權之人，交
付賄賂，而約其投票權為一定之行使罪刑；論處甲○○有投票權之人，收受賄賂，而
許以其投票權為一定之行使罪刑，並宣告緩刑；論處癸○○、巳○○、卯○○共同連
續對於有投票權之人交付賄賂，而約其投票權為一定之行使罪刑；論處庚○○、壬○
○共同對於有投票權之人交付賄賂，而約其投票權為一定之行使罪刑；依牽連犯關係
，論處戊○○共同對於有投票權之人交付賄賂，而約其投票權為一定之行使罪刑；依
想像競合犯及牽連犯關係，論處辰○○於未為公務員時，預以職務上之行為收受賄賂
，而於為公務員後履行，及有投票權人收受賄賂，而許以其投票權為一定之行使罪刑
，固非無見。
惟查：(一)除刑事訴訟法有特別規定外，未受請求之事項予以判決者，其判決當然為違
背法令，刑事訴訟法第三百七十九條第十二款定有明文。次按科刑或免刑判決，得就
起訴之犯罪事實變更檢察官所引應適用之法條，係指法院於不妨害事實同一之範圍內
，得自由認定事實適用法律而言，刑法之投票行賄罪與投票受賄罪，乃相對立不同罪
質之犯罪，其社會事實不同。本件檢察官係以「甲○○為庚○○之『樁腳』，於庚○
○競選台灣省台中市議會第十三屆議員時，收受庚○○十票之賄款，只購買四票，餘
六票未發出，認甲○○涉犯刑法第一百四十四條之投票行賄罪」。乃原判決於事實欄
內竟謂：「寅○○……至台中市○○區○○路二段一八三號甲○○之住處，向選區內
有投票權之選民甲○○買下其家中之四票……，甲○○收受賄款後，允諾將本人及其
有投票權之妻子……，於投票時，圈選庚○○為市議員」，引用刑事訴訟法第三百條
變更檢察官起訴之法條，論甲○○有投票權之人，收受賄賂，而許以其投票權為一定
之行使罪刑。揆之上開說明容有未受請求之事項予以判決之當然為違背法令。(二)依刑
法第一百四十三條第二項規定，犯同條第一項之罪，所收受之賄賂沒收之。如全部或
一部不能沒收時，追徵其價額者，以所得者為限，其無所得或已交還者，自無從再為
沒收或追徵其價額之諭知。據甲○○先後供稱：收受由寅○○交付之新台幣（下同）
三千元及賄款二千元，於投票日後送至庚○○宅，退還予壬○○（按：係庚○○之子
）等語（見八十三年度偵字第五一○一號卷第一五二、一五六頁），苟屬無訛，則甲
○○收受之賄款二千元既已退還庚○○，即不得再諭知沒收或追徵其價額，原審未予
究明，遽諭知「甲○○賄款新台幣二千元沒收，如全部或一部不能沒收時，追徵其價
額」，難謂適法。(三)有罪之判決書，對於被告有利之證據，不予採納者，應說明其理
由，刑事訴訟法第三百十條第二款定有明文。卷查甲○○於第一審法院供稱：「二千
元是他（指庚○○）托（託）我拉票的工錢」（見一審卷第一一四頁），寅○○於偵
查中稱：「帳冊所記載者，係伊個人意思」（見八十三年度他字第一五九號卷第三二
一頁），庚○○在原審審理中，亦具狀辯謂：「寅○○記載之帳冊中所記『支』，乃
係五百元之代號，非指『一票』之意，指負責出去插旗、發文宣、拉票之人發給之工
錢，非買票錢」（見原審(二)卷第四至六頁、第九十八頁、(四)卷第一三三、一三四頁）
；證人賴茂隆於偵查中證稱：「他（指王瑞成）沒有收取我的買票錢」（見一審(五)卷
第十六頁筆錄影本），於一審法院稱：「我沒有領到錢，亦沒有買票」「（問：你本
身的票以一千元投辰○○），答：沒有」（見一審(四)卷第一三二頁背面、一三三頁）
，證人王瑞成於偵查中證述：「我只是去向他（指賴茂隆）拿投票通知單而已」「只
有拿通知單給我」（見一審(五)卷第十四頁筆錄影本），上開供詞及證詞分別為有利於
寅○○、甲○○、卯○○、巳○○及癸○○，原審不採，亦未於判決內說明不予採納
之理由，自有判決理由不備之違法。(四)共同正犯之成立，以有犯意之聯絡及行為之分
擔為要件，而此項要件，除應於事實欄內，詳加記載外，並應於理由內逐一說明認定
此項事實所憑之證據，方足資為論罪科刑之依據，倘事實欄已有及，而理由未加說
明，是理由不備，若理由已加說明，而事實欄無此記載，則理由失其依據，均足為構
成撤銷之原因。原判決於理由三９、內說明「張廖貴專與戊○○有犯意之聯絡及行
為之分擔為共同正犯」，「民國八十三年二月十五日下午四時，辰○○等人被張廖貴
專帶走（指邀往戊○○經營之園邸商務旅館）」「而陳清景等十三名議員亦係在戊○
○經營之園邸商務旅館由張廖貴專帶同集體出遊印尼」，但於事實欄內並未詳細記載
張廖貴專如何分擔犯罪行為之實施，即有未合。(五)原判決於事實欄三內先記載：「而
戊○○則與欲競選副議長之張廖貴專搭配，共同出資賄賂辰○○」，然於事實欄三２
內則載為：「戊○○即囑七、八名不詳姓名者，分乘兩輛汽車，攜帶其出資之七百五
十萬元」，究竟該七百五十萬元係張廖貴專與戊○○共同出資﹖或由戊○○自己一人
出資，其事實認定先後不符，殊有可議。(六)原判決於事實欄三２內載明：「……迨翌
（十六）日上午，……戊○○即囑七、八名不詳姓名者，分乘兩輛汽車……將七百五
十萬元交予庚○○之妻陳林阿菊收受」，然於理由三３內則引用證人陳林阿菊之證言
，謂：「八十三年二月十六日下午，有七、八位不詳姓名者分乘兩部車……將七百五
十萬元交與庚○○之妻陳林阿菊收受」，對於七百五十萬元究於何時（上午或下午）
退還庚○○﹖其事實記載與理由說明，顯不相一致，亦非允洽。(七)原判決於事實欄三
３內記載：「……於八十三年二月十七日上午八、九時左右，至園邸商務旅館帶回該
二百萬元賄款回癸○○家中，巳○○即連同前一天晚上庚○○所交付予癸○○之八百
五十萬元中之八百萬元，共計一千萬元現金，於同日上午存入……暫為保管」，但於
理由三２及三２內分別說明：「……辰○○取得加碼之賄款後，即電知胞弟巳○○
邀同母舅癸○○前往園邸旅館取回，連同先前庚○○退還之七百五十萬元及賴誠吉交
付之五十萬元，共一千萬元存入……帳戶內」「我等遂將前述辰○○交付之二百萬元
與庚○○交付之八百五十萬元合併，其中五十萬元由癸○○自行留存，另一千萬元則
由我……帳戶內」，對於存放在陳錦標帳戶內之一千萬元究竟如何湊成，非但理由說
明不一致，且與事實欄之記載不符，難認適法。(八)事實之認定，應憑證據，如未能發
現相當證據，或證據不足以證明，自不能以推測或擬制之方法，以為裁判基礎。卷查
癸○○於法務部調查局中部地區機動組調查時供稱：「進入房間後，辰○○表示，我
們馬上要離開飯店，這裡有現金二百萬元，係戊○○、張廖貴專要給『阿舅』你喝茶
的」（見八十三年度偵字第五○四三號(二)卷第一三二頁背面）。此外，並無其他積極
證據足認該二百萬元係戊○○、張廖貴專向辰○○賄選之款項。乃原判決遽認該二百
萬元係戊○○加碼向辰○○賄選之款項，該二百萬元即為賄款之一部分云云，顯有認
定事實不依證據之違法。寅○○、甲○○、卯○○、巳○○、癸○○、辰○○、庚○
○、壬○○、戊○○上訴意旨各指摘原判決不當，非無理由，應認原判決此部仍有發
回更審之原因。至原判決不另諭知寅○○、甲○○、巳○○、卯○○、癸○○、庚○
○、壬○○、戊○○無罪部分，基於審判不可分原則，應併予發回。
二上訴駁回部分
(一)子○○、己○○部分
按刑事訴訟法第三百七十七條規定：上訴於第三審法院，非以判決違背法令為理由，
不得為之。是提起第三審上訴，應以原判決違背法令為理由，係屬法定要件。且必須
依據卷內資料為具體之指摘，並足據以辨認原判決已具備違背法令之形式，始屬相當
。本件原判決依憑證人蕭清杰之證言，及卷附證物。並說明上訴人子○○、己○○所
為，係利用不知情之唱票人員將秘密投票之選票內容暴露，置於他人得以知悉何位市
議員圈選戊○○、張廖貴專為議長、副議長之狀態，子○○、己○○否認犯罪，不足
採信，綦詳。因而撤銷第一審關於子○○、己○○部分不當之判決，改判論處子○○
、己○○公務員洩漏關於中華民國國防以外應秘密之文書罪刑，已詳其所憑之證據
及認定之理由。上訴意旨，子○○略謂：(一)在無記名方式之選舉，投票人不得洩漏選
票內容與他人知悉之時間，應僅指在「投票之當時」而言，至於在「投票之當時」以
外之時間，有投票權之人究係支持或投票與何位候選人，該有投票權之人並無保密之
義務。蓋在投票之前，有投票權之人對外公開表示其將支持某候選人，或在投票之後
，對外公開表示其係投票給某候選人，此等行為在法律上並無予以禁止。(二)遍觀卷內
所有證據資料，並無任何證據證明子○○於圈選選票之當時有洩漏行為，原判決論處
洩密罪，顯是無證據而推定犯罪事實。(三)縱認於圈選選票時，有於選票上為摺痕之行
為，然該等行為既非刺探他人選票內容之行為，亦非於投票之當時，將自己選票內容
洩漏於在場人員之行為，故於選票上為摺痕之行為，並無觸犯任何刑章。至於該摺痕
於開票時顯現出來，既已在投票之後，自無違反無記名方式選舉之立法規範情事。原
判決僅以選票上有摺痕，遽認有洩漏國防以外秘密之行為，容有所憑證據與待證事實
不相符合之證據上理由矛盾之違法。己○○略以：(一)原審對於作為認定成立洩密罪判
決基礎之選票，並未提示命辨認，且未予辯解之機會。又原審依據檢察官、第一審及
該院前審之勘驗筆錄或勘驗錄影帶等作為本案之判決基礎，但未將該筆錄內容告以要
旨，使有辯解之機會，自有違法。(二)正、副議長之選票紙張甚長，於圈選後倘不加予
摺疊，則一方面根本難以投入票櫃，而另一方面則圈選結果反更有外洩為他人知悉之
虞，處此情形，焉能不加以摺疊，是在選票摺疊，並無洩密之故意。又正、副議長選
票除少數幾張無摺痕外，其餘數十張選票都有不同形式之摺痕，究竟何張選票為何人
所摺﹖是否為故意摺疊﹖應有詳查之必要，原審遽以論處罪刑，顯有應於審判期日調
查之證據未予調查之違法。(三)本案經檢察官勘驗選票，其中圈選戊○○為台中市議長
之二十二張選票固均有摺痕，惟圈選副議長張廖貴專第一次投票之二十一張選票，及
第二次投票之二十三張選票有部分無明顯摺痕，己○○固支持戊○○、張廖貴專競選
議長、副議長，惟究竟有摺痕之選票，是否即為選票摺痕上姓名欄之人所摺疊﹖是否
每位支持之議員都是故意予以摺疊而留下摺痕，非無斟酌之餘地。乃原審竟未詳細調
查，遽論處罪刑，即有違背刑事訴訟法第一百五十四條、第一百五十五條第二項法則
之違法。(四)檢察官履勘選票，係認圈選戊○○、張廖貴專之部分選票在姓名欄上有摺
痕，部分選票無明顯摺痕，可知所指有摺痕之選票，其摺痕係位於選票姓名欄上，摺
痕似乎也甚明顯，惟查更審前二審法院勘驗選票卻發現在選票姓名欄下有摺痕，且摺
痕不甚明顯，究竟摺痕位於選票何處﹖是否甚為明顯﹖前後履勘及勘驗基本結論並不
一致，各該證據即非無瑕疵可指。尤其檢察官在勘驗選票時並未通知各被告到場辨認
，各被告亦無就履勘筆錄表示意見之機會，遽以論處罪刑，亦有判決不適用刑事訴訟
法第一百五十五條法則之違背法令。(五)前開選票經更審前二審法院勘驗認肉眼幾不可
辨視其摺痕，則客觀上，該次選舉開票之管理員、監察員等人是否有知悉該選票摺痕
之可能，亦值斟酌。如無知悉該選票摺痕之可能，係屬刑法上之「不能犯」，即無犯
罪既遂之問題。原判決對於此適用法律之重要事實未予置論，亦未說明其理由，即逕
認有暴露選票內容之危險存在，亦有適用刑法第一百三十二條之不當及刑事訴訟法第
三百七十九條第十四款判決不載理由之違背法令云云。然查：(一)依刑事訴訟法第一百
六十四條、第三百六十四條規定，第二審法院固應於審判庭將證物提示被告，令其辨
認，否則，即有應於審判期日調查之證據未予調查之違法。但此項規定，僅限於該證
物已經法院扣押，或經當事人或第三人於審判庭當庭提出，並經法院採為斷罪之資料
者，始有其適用。本件上開選票並未經原審採為斷罪之資料，則原審縱未於審判庭將
該證物提示己○○，令其辨認，亦與己○○上訴意旨所指原判決有違背刑事訴訟法第
一百六十四條法則之違法不符，不得據為第三審上訴之適法理由。(二)原審於八十七年
二月十七日審理時，已將勘驗筆錄及其他所有證物提示命上訴人等辯論，並告以要旨
，有該審判筆錄可按，己○○上訴意旨執以指摘原審未於審判期日將勘驗筆錄及勘驗
錄影帶筆錄內容告以要旨，顯非依據卷內資料執以指摘，不得據為適法之第三審上訴
理由。(三)原判決已於理由四(二)、(三)內詳細說明子○○、己○○在選票上自己姓名處摺
痕，利用唱票人員之唱票過程，將秘密投票之選票內容加以洩漏，所為係犯刑法第一
百三十二條公務員洩漏國防以外秘密罪，子○○、己○○上訴意旨指摘原判決論處該
罪刑不當，尚有誤會，要不得據為第三審上訴之合法理由。(四)子○○、己○○其餘上
訴意旨所指各節，為原判決明確論斷之事項，原審未為無益之調查，並不違法，猶專
憑自己之說詞，任意指摘原判決有證據上理由矛盾、應於審判期日調查之證據未予調
查、違背刑事訴訟法第一百五十四條、第一百五十五條第二項法則、判決不載理由之
違法云云，殊不足據以辨認原判決已具備違背法令之形式。依上所述，子○○、己○
○上訴違背法律上之程式，應予駁回。
(二)乙○○、丑○○、午○○、辛○○、丙○○、丁○○部分
查第三審上訴書狀，應述上訴之理由，其未述者，得於提起上訴後十日內補提理
由書於原審法院，已逾上述期間，而於第三審法院未判決前仍未提出上訴理由書狀者
，第三審法院應以判決駁回之。刑事訴訟法第三百八十二條、第三百九十五條後段規
定甚明。本件上訴人乙○○、丑○○、午○○、辛○○、丙○○、丁○○因瀆職案件
，不服原審判決，分別於八十七年三月十七日、三月十六日、三月十六日、三月十六
日、三月十九日、三月十七日提起上訴，迄今逾期已久，於本院未判決前仍未提出，
依上開規定，其等上訴自非合法，應予駁回。
三本件關於甲○○、辰○○被訴投票受賄罪，及子○○、己○○、乙○○、丑○○、
午○○、辛○○、丙○○、丁○○部分，雖係刑事訴訟法第三百七十六條第一款所列
之案件，惟於修正刑事訴訟法施行前，原得上訴於第三審法院，且已繫屬於法院，依
刑事訴訟法施行法第五條第一項規定，仍應依施行前之法定程序終結之，附此明。
據上論結，應依刑事訴訟法第三百九十五條、第三百九十七條、第四百零一條，判決
如主文。
中      華      民      國    八十七    年      十      月     十五     日
                              最高法院刑事第五庭
                                  審判長法官  陳  錫  奎
                                        法官  王  德  雲
                                        法官  洪  清  江
                                        法官  吳  昆  仁
                                        法官  李  伯  道
      右正本證明與原本無異
                                              書  記  官
中      華      民      國    八十七    年      十      月    二十一    日
                                                                        Ｔ
